臺灣高等法院臺南分院刑事判決　　　　　　九十三年度上訴字第二八六號　　　Ｇ
　　　上　訴　人　臺灣雲林地方法院檢察署檢察官
　　　上　訴　人
　　　即　被　告　甲　○　○
　　　選任辯護人　藍　庭　光　律師
右上訴人因被告妨害自由等案件，不服臺灣雲林地方法院九十二年度訴字第六０二號
中華民國九十三年三月十八日第一審判決（起訴案號：臺灣雲林地方法院檢察署九十
二年度偵緝字第一八八、一八九號），提起上訴，本院判決如左：
      主      文
上訴駁回。
      事      實
一、甲○○、姚發元、丙○○、王義傑及羅政獻均為朋友。甲○○於九十一年五月二
    十四日十五時許，在羅政獻任職之花市ＫＴＶ（下稱花市）泡茶聊天，適姚發元
    來電請羅政獻開店營業，以招待綽號「龍哥」之男子及廖基富，同時邀來丙○○
    作陪。姚發元、廖基富、「龍哥」及其友人六、七人，於當日十六、十七時許到
    花市，丙○○隨後到達，並與姚發元等人飲酒同歡。於十八時許，甲○○欲從花
    市離去，巧遇友人廖基富，廖基富留下甲○○，與「龍哥」、姚發元及丙○○等
    人共同飲酒。於十九時許，廖基富先行離去，丙○○及姚發元，邀甲○○、王義
    傑與羅政獻，前往花天酒地ＫＴＶ（下稱花天酒地）續攤，丙○○、姚發元、甲○○、王義傑、羅政獻與「龍哥」及其友人共約十餘人，在花天酒地消費至二十
    二時許結束，花天酒地服務生將帳單交付「龍哥」時，姚發元立即取走帳單，並
    簽帳新臺幣（下同）八千餘元。後經丙○○提議，再至雲林縣斗南鎮之海派ＫＴ
    Ｖ（下稱海派）續攤，並表示由其買單，一行人再轉往海派，羅政獻為照顧花市
    生意，先行離去。丙○○在海派因飲酒過量，無法控制自己言行，抱怨坐檯小姐
    轉檯速度過快，將桌上酒瓶及杯子掃到地上，並向「龍哥」及其友人表示：「與
    你們喝都喝不爽」、「酒喝下去，誰都一樣，要怎樣都可以」等語，引起姚發元
    、甲○○、「龍哥」及其友人等人不悅，包廂氣氛不佳，幾已發生衝突。海派經
    理發覺有異，致電羅政獻，請羅政獻來將丙○○帶離，羅政獻隨即前往海派，請
    丙○○離開，丙○○起先不肯，嗣走出包廂接電話，羅政獻跟隨在後，幫丙○○
    呼叫計程車，並囑咐司機送丙○○回家，丙○○因而未依諾買單即行離去，羅政
    獻則向包廂內之人表示，丙○○前往臺中處理私事，已先行離去。姚發元及甲○○聞訊後，即在包廂抱怨丙○○允諾買單，竟先行離去，甲○○、姚發元、「龍
    哥」及其友人均感遭丙○○愚弄，一行人決意離開海派，並由甲○○簽帳一萬八
    千餘元。姚發元猶未盡興，提議返回花天酒地續攤。詎料，「龍哥」、甲○○及
    姚發元等人返抵花天酒地，竟見丙○○躺在大廳沙發休息，甲○○及姚發元即向
    丙○○責稱：「你在跟我裝瘋子」等語，姚發元並在旁搧風點火，唆使甲○○應
    教訓丙○○，甲○○、姚發元、「龍哥」及其數名不詳年籍姓名之成年男子，遂
    基於妨害自由及傷害之犯意聯絡，由二名不詳年籍姓名之成年男子，架住丙○○
    之兩手腋下，以此強暴方法，將丙○○押上姚發元自用小客車後座，再由另名不
    詳年籍姓名之成年男子駕車，姚發元坐在副駕駛座，前往雲林縣虎尾鎮糖廠某處
    堤防，「龍哥」之自用小客車乘坐三人跟隨在後，羅政獻駕駛自用小客車，內載
    甲○○及王義傑，尾隨殿後。羅政獻駕駛之自用小客車，抵達糖廠堤防時，見姚
    發元及其他不詳年籍姓名之男子，已將丙○○圍住，並毆打丙○○身體，甲○○
    見狀，亦下車質問丙○○，並加入圍毆丙○○之行列，並由不詳年籍姓名之成年
    男子，架住丙○○，由甲○○出手掌摑耳光二下。羅政獻在旁觀看，未出手毆打
    丙○○，至於王義傑則因不勝酒力，留在車上休息。嗣因有人駕車經過，姚發元
    、「龍哥」及其數名友人，為免遭人發現，遂承前妨害自由及傷害之犯意聯絡，
    再將丙○○架上姚發元自用小客車，前往雲林縣土庫高鐵某橋下，再次毆打丙○○，並將丙○○棄置現場，逕自離去。而羅政獻因「龍哥」、姚發元之自用小客
    車車速過快，且在糖廠堤防處之車頭方向，與另二部自用小客車方向不同，雖已
    跟至土庫高鐵附近，但該處仍在施工，未能跟上。羅政獻則返回虎尾，送甲○○
    送回家，並與王義傑回花市ＫＴＶ。嗣因羅政獻接獲不詳人士來電，指出丙○○
    所在，羅政獻與王義傑再前往土庫高鐵某橋下，尋獲丙○○，並將丙○○送往財
    團法人天主教若瑟醫院（下稱若瑟醫院）就醫診治，發現丙○○受有兩手第五掌
    骨骨折、右小腿脛骨開放性骨折、頭皮撕裂傷、全身多處挫傷及瘀傷（頭部、臉
    部、雙手、兩大腿、背部）等傷害，自於九十一年五月二十五日住院，迄同年月
    二十八日出院，復於出院當日，再前往新陽醫院就醫診治，經診斷後，發現丙○○仍受有雙側第五掌骨骨折、頭部外傷併頭皮挫裂傷、胸部挫傷、右下肢挫裂傷
    、左眼結膜下血腫、左大腿挫傷瘀血等傷害，於同日住院手術內鋼釘固定治療，
    迄九十一年五月三十日始出院。
二、甲○○係福建省連江縣消防局（下稱連江縣消防局）替代消防役役男，於九十一
    年五月間分發至連江縣消防局服役，竟利用部隊安排複檢之機會，自九十一年七
    月十一日起，未返回連江縣消防局服役，累計已擅離職役逾七日。
三、案經告訴人丙○○訴請雲林縣警察局虎尾分局報告及福建省連江縣消防局函送臺
    灣雲林地方法院檢察署檢察官偵查起訴。
      理      由
一、訊之上訴人即被告甲○○供承於右揭事實一所示之時地，與證人姚發元、綽號「
    龍哥」及其數名友人，在花市、花天酒地及海派等處飲酒，及丙○○受有頭部外
    傷等傷害之事實，惟矢口否認有何妨害自由及傷害犯行。辯稱：同行男子均非與
    伊同行，伊未因丙○○未買單，即心生不悅，復未與不詳年籍姓名之成年男子，
    有傷害及妨害自由之犯意聯絡及行為分擔，當時丙○○被打，伊予以阻擋，丙○○反而辱伊，伊始出手打黃一耳光云云。
二、經查：
  (一)被告於九十一年五月二十四日十五時許，在花市與該店副總羅政獻泡茶聊天，於
    十八時許，欲離去花市，巧遇友人廖基富，經廖基富邀請，進入姚發元、丙○○
    及綽號「龍哥」與不詳年籍姓名之成年男子共約十餘人之包廂，共同飲酒作樂。
    迄同日十九時許，丙○○、姚發元邀被告與羅政獻及王義傑再前往花天酒地續攤
    ，上開人等除廖基富先行離去外，分乘三部車，由證人姚發元及「龍哥」各自駕
    駛賓士自用小客車，分載數目不詳之人，丙○○則乘坐姚發元之自用小客車，另
    被告及王義傑乘羅政獻駕駛之自用小客車。迄二十二時許，在花天酒地消費完畢
    後，經告訴人丙○○提議，並允諾買單，一行人再前往海派續攤，嗣因丙○○因
    酒後失態，店家找來羅政獻代為叫車讓其先行離去，姚發元認尚未盡興，提議返
    回花天酒地續攤等情，並在花天酒地發現丙○○等情業經證人丙○○證述甚詳，
    並核與證人羅政獻於原審證述情節相符，此部分事實自堪信為真實。
  (二)被告與「龍哥」、姚發元、丙○○等人，在花天酒地飲酒作樂後，經丙○○提議
    ，至海派續攤，並允諾由伊負責買單，上開人等始再前往海派繼續飲酒。又丙○○因飲酒過量，有前揭不當言行，海派經理通知羅政獻前去海派將丙○○帶離，
    而未經買單即行離去，被告及姚發元均對丙○○未買單即離去之行為，均表不滿
    ，並由被告簽帳一萬八千餘元之事實，業據被告供承至明，核與證人羅政獻、王
    義傑、姚發元於偵查及原審供述甚詳。依此，被告與「龍哥」、姚發元等人，係
    因丙○○提議，並允諾欲買單，始前去海派，嗣告訴人丙○○因故先行離去，此
    舉自足使「龍哥」、姚發元及被告感覺遭受愚弄；況丙○○逕行離去後，海派之
    費用係由被告簽帳，被告更加深對證人丙○○之不滿，至為明灼。
  (三)告訴人丙○○邀被告、「龍哥」、姚發元等人，至海派續攤，因從當日十五時起
    ，即已開始飲酒，迄二十二時許，丙○○已飲酒過量，難以控制言行，以致「龍
    哥」之友人向丙○○敬酒時，丙○○竟向「龍哥」之友人表示「與你們喝酒不爽
    」，並將桌上酒瓶及酒杯等物掃落地上，此舉無疑係對在場之人士表達不滿，自
    足引起被告、「龍哥」及姚發元等人不悅等事實，亦經在場證人羅政獻、王義傑
    於偵查及原審證述甚詳。另證人姚發元於原審證稱：丙○○在海派喝酒時很不爽
    ，因為服務不如其意，小姐轉檯很快，丙○○認其斗南熟，帶來朋友小姐還轉如
    此快，所以將桌子杯子撥掉，並沒有掀桌子等語（詳原審卷第七六頁），益徵丙○○確因飲酒過量而失態。至告訴人丙○○於原審結證稱：「應該是累了打瞌睡
    、用手撐著下巴、手滑掉，不小心倒在桌上，把東西弄倒在地上」等語（詳原審
    卷第二００頁），應係事後掩飾酒後失態言行之詞，不足採信。
  (四)被告於檢察官訊問時供承：「是姚發元叫人押上車的，我與羅政獻一台車跟到堤
    防，因為丙○○酒醉罵我，我有打他二個耳光」等語（詳偵卷(三)第十三、二九頁
    ），經核與證人羅政獻於偵查中證稱：「我去的時候，先把丙○○送走，之後，
    阿元他有在那邊類似唆使甲○○的樣子，就說丙○○說要買單，後來怎麼沒有買
    單就走了」「甲○○和阿元、丙○○在吵說剛剛在海派ＫＴＶ，因為我打電話給
    丙○○說，丙○○叫我跟他講說他去臺中，後來回去那裡有遇到丙○○，阿元和
    甲○○就跟丙○○說你不是去了臺中，怎麼又在這裡出現（詳原審卷第一三六、
    一三七頁勘驗筆錄）等語，足證被告、「龍哥」、姚發元自海派離去時，已對丙○○頗有微詞，迨返回花天酒地，又見丙○○竟然出現在大廳，被告與姚發元更
    加深對丙○○之不滿，二人即在大廳，質問並責罵丙○○，並與「龍哥」及其他
    友人，基於妨害自由及傷害之犯意聯絡，由同行之二名友人，架住丙○○之腋下
    ，將丙○○帶上姚發元之自小客車後座，姚發元則坐在駕駛座右側，由「龍哥」
    友人駕駛該部自用小客車，驅車前往雲林縣虎尾鎮糖廠某處堤坊，「龍哥」所乘
    坐之自用小客車，跟隨在後，另被告則坐上羅政獻之自用小客車，內載王義傑，
    尾隨殿後。因此，被告係與姚發元、「龍哥」及其友人，基於妨害自由及傷害之
    犯意聯絡，將丙○○帶上姚發元之自小客車上，前往人煙稀少之堤防，欲毆打之
    事實，應可認定。又丙○○遭架上姚發元之自用小客車後，姚發元等三部自用小
    客車，即開往虎尾糖廠堤防處，待被告與羅政獻、王義傑等人抵達堤防處時，姚
    發元及同行之男子，已將丙○○圍在堤防處，並出手毆打丙○○，被告到達現場
    後，「龍哥」之二名友人便架住丙○○，由被告掌摑丙○○耳光二下，是被告參
    與將丙○○帶至虎尾鎮糖廠某處堤坊，並予毆打，至為明確。
  (五)至於證人姚發元於原審證稱：被告甲○○自始有出手，並叫伊不能阻止，否則連
    伊都有事，並且不讓伊走一節（詳原審卷第八五、八六、九十頁）。然被告與姚
    發元均對丙○○之言行感到不滿，且在花天酒地大廳相遇時，姚發元亦質問丙○○，足見姚發元在本案中之地位，非僅單純旁觀，或積極勸阻事件發生，其對丙○○之行為，與被告均同感氣憤，並在旁唆使被告，須教訓丙○○。依此，對被
    告而言，姚發元與其立於相同之地位，被告當無「命令」姚發元不得離去，且不
    得插手管事之可能。是證人姚發元上開證詞，應係事後卸責之詞，不足採信。另
    丙○○於原審證稱未見姚發元在場，其被押至虎尾溪堤坊係被告甲○○開車一節
    ，查丙○○於九十一年五月二十四日，乘坐姚發元之自用小客車，自花市前往花
    天酒地，復自花天酒地前往海派，顯然丙○○非首次乘坐姚發元之自用小客車，
    丙○○被帶上車時，是否乘坐姚發元之自小客車、姚發元是否在車內等情，應知
    之甚詳；況被告當日從花市出發至花天酒地，及自花天酒地前往海派時，均坐證
    人羅政獻自小客車之事實，亦據證人羅政獻、王義傑證述相符，是證人丙○○於
    原審所證，顯屬刻意迴護姚發元涉案部分，亦堪認定。
  (六)告訴人丙○○在虎尾溪堤坊被毆打時，因有車輛經過，而轉移他處，證人羅政獻
    之自用小客車，因車頭方向與另二部自用小客車不同，且姚發元及「龍哥」自用
    小客車，車速很快，證人羅政獻無法跟上，以致證人羅政獻尾隨至土庫高鐵橋下
    時，無法得知丙○○之正確位置，而證人羅政獻、王義傑與被告等人，便先行返
    回虎尾，並送被告回家，證人羅政獻、王義傑則再返回花市ＫＴＶ，詳如前述。
    嗣證人羅政獻接獲不詳人士來電，指出丙○○之正確位置，證人羅政獻、王義傑
    始再前往該處，將丙○○送至若瑟醫院就醫，是告訴人在土庫高鐵某橋下傷害及
    妨害自由之過程，被告雖未跟上而自行回家，但共同犯罪行為仍在原犯意內進行
    ，應不影響其共犯責任。
  (七)告訴人丙○○經診治後，發現其受有兩手第五掌骨骨折、右小腿脛骨開放性骨折
    、頭皮撕裂傷、全身多處挫傷及瘀傷（頭部、臉部、雙手、兩大腿、背部）等傷
    害，於九十一年五月二十五日在若瑟醫院住院，於九十一年五月二十八日出院，
    復於出院當日，再前往新陽醫院就醫診治，經診斷後，認證人丙○○仍受有雙側
    第五掌骨骨折、頭部外傷併頭皮挫裂傷、胸部挫傷、右下肢挫裂傷、左眼結膜下
    血腫、左大腿挫傷瘀血等傷害，於九十一年五月二十八日住院手術內鋼釘固定治
    療，迄九十一年五月三十日始出院，共住院六日，有若瑟醫院及新陽醫院診斷證
    明書二紙在卷可按，告訴人丙○○受有傷害，亦堪認定。
  (八)綜上所述，被告共同傷害及妨害自由犯行，事證明確，犯行洵堪認定。
三、訊之上訴人即被告甲○○對於右揭事實二犯行坦承不諱，並經證人金宏暢於檢察
    官訊問證述明確，並有福建省連江縣消防局替代役役男擅離職役通報表、雲林縣
    替代役徵集令及役籍表等件在卷可稽。就違反替代役實施條例犯行部分，被告自
    白核與事證相符，應依法論科。
四、核被告所為，係犯刑法第三百零二條第一項剝奪他人行動自由罪、同法第二百七
    十七條第一項傷害罪及違反替代役實施條例第五十二條替代役男無故擅離職役罪
    。被告與姚發元、「龍哥」及六、七名不詳年籍姓名之成年男子間，對妨害自由
    及傷害犯行，彼此間有犯意聯絡及行為分擔，應依刑法第二十八條規定，論以共
    同正犯。被告所犯妨害自由罪與傷害罪二罪間，有方法結果之牽連關係，為牽連
    犯，應論以較重之妨害自由罪。又所犯妨害自由罪與替代役男無故擅離職役罪二
    罪間，犯意各別、行為互殊，應分論併罰。
五、原審以被告罪證明確，因予適用替代役實施條例第五十二條，刑法第二十八條、
    第三百零二條第一項、第二百七十七條第一項、第五十五條、第五十一條第五款
    ，罰金罰鍰提高標準條例第一條前段規定，並審酌被告與證人丙○○素無冤仇，
    僅因證人丙○○酒後言行失當，復未履行承諾買單請客，竟與證人姚發元、「龍
    哥」及其數名友人，共同將證人丙○○押至人煙稀少處，毆打證人丙○○，致使
    證人丙○○受有頭部外傷等傷害，住院長達六日，及迄未與證人丙○○和解，暨
    犯後否認犯行等一切情狀，分別就以強暴方法，剝奪人之行動自由部分，量處有
    期徒刑十月；就替代役役男無故擅離職役累計逾七日部分，量處有期徒刑三月，
    並依法定其應執行為有期徒刑一年。本院經核原判決認事用法，並無不合，量刑
    亦稱允當。被告上訴意旨，仍執陳詞否認妨害自由部分犯行，檢察官以另有裁判
    上一罪事實未及審酌（詳如後述），指摘原判決不當，為無理由，應予駁回。
六、另檢察官移送併案意旨略以（九十三年度偵字第一六三五號）：甲○○於九十一
    年一月二十九日晚間八時許，在其任職「百麗ＰＵＢ」，以該店服務生乙○○曾
    指稱其係圍事者為由，而與數十名姓名年籍不詳之人基於妨害自由、毀損及傷害
    犯意聯絡，由其中某姓名不詳之人，以手銬剝奪乙○○之行動自由並予毆打，經
    該店服務生洪成忠勸阻，乙○○始掙脫並逃離現場，甲○○則與該數十人在該處
    砸店並毆打洪成忠成傷（傷害及毀損部分經撤回告訴），因認甲○○涉有妨害自
    由、傷害、毀損等罪嫌，並與本案有連續犯關係云云。經查併案部分縱或屬實，
    係乙○○指稱甲○○係圍事者，遂引甲○○犯罪動機；而本案亦係丙○○邀請大
    夥至海派ＫＴＶ續攤，允諾由其買單，但因飲酒過量，無法控制自己言行，竟未
    依諾買單即先行離去，卻在花天酒地被撞見，而萌犯罪動機，是兩件均屬突發事
    件，難認其有犯意概括情形，核與連續犯構成要件不合，移送併辦部分，應檢還
    原移送檢察官依法偵辦。另證人姚發元涉與「龍哥」及其友人六七人共同妨害自
    由及傷害罪嫌部分，未經檢察官起訴，法院不得審究，亦應由檢察官另行依法偵
    辦，併此敘明。
據上論斷，應依刑事訴訟法第三百六十八條，判決如主文。
本案經檢察官蘇南桓到庭執行職務。
中    華    民    國      九十三      年      六      月      一        日
                                  臺灣高等法院臺南分院刑事第一庭
                                      審判長法官  黃    崑    宗
                                            法官  蔡    長    林
                                    法官  李    文    福
右正本證明與原本無異。
如不服本判決，應於判決送達後十日內向本院提出上訴狀，其未敘述理由者並應於提
出上訴狀後十日內向本院補提理由書（應附繕本)。
                                      法院書記官  李    良    倩
中    華    民    國      九十三      年      六      月      一        日
附錄：本判決論罪法條
刑法第三百零二條第一項：
私行拘禁或以其他非法方法，剝奪人之行動自由者，處五年以下有期徒刑、拘役或三
百元以下罰金。
刑法第二百七十七條第一項：
傷害人之身體或健康者，處三年以下有期徒刑、拘役或一千元以下罰金。
替代役實施條例第五十二條：
替代役役男無故不就指定之替代役職役、擅離職役累計逾七日者，處二年以下有期徒
刑、拘役或科或併科新臺幣二十萬元以下罰金。
